【裁判字號】    99,消債更,17
【裁判日期】    990303
【裁判案由】    聲請更生程序
【裁判全文】
臺灣高雄地方法院民事裁定            99年度消債更字第17號
聲  請  人  甲○○
上當事人因消費者債務清理事件聲請更生，本院裁定如下：
    主  文
聲請人甲○○自民國九十九年三月五日下午四時起開始更生程序
。
命司法事務官進行本件更生程序。
    理  由
一、聲請意旨略以：聲請人即債務人甲○○前向附表所示之各金
    融機構辦理消費貸款，迄民國98年10月8 日止仍積欠無擔保
    債務合計新台幣（下同）139 萬6,806 元。前於95年11月間
    ，雖曾依金融主管機關協調成立之中華民國銀行公會會員辦
    理消費金融案件無擔保債務協商機制，與當時最大債權銀行
    即國泰世華銀行達成分期還款協議，同意自95年12月起，分
    80期、利率12.88 ％之方式，按月償還2 萬3,164 元，惟聲
    請人工作不穩定，協商時每月收入僅約1 萬6,500 元，自95
    年間與前配偶葉權慶（原名：葉昆松）離異後，獨力扶養2
    名未成年子女。另聲請人租屋而居，每月支出房屋租金
    3,000 元，加計一般日常生活必要消費，已入不敷出，自無
    法履行上開協商條件，勉力維持至96年5 月即宣告毀諾，且
    亦無力清償附表所示債務。嗣本件聲請更生前，再向國泰世
    華銀行申請前置協商，但遭前已協商成立為由而退件。聲請
    人既不能清償債務，又無法再為協商，爰聲請准予更生等語
    。
二、按「債務人不能清償債務或有不能清償之虞者，得依本條例
    所定更生或清算程序，清理其債務」、「債務人與金融機構
    協商成立者，不得聲請更生或清算，但因不可歸責於己之事
    由，致履行顯有重大困難者，不在此限」、「本條例施行前
    ，債務人依金融主管機關協調成立之中華民國銀行公會會員
    辦理消費金融案件無擔保債務協商機制與金融機構成立之協
    商，準用前項之規定」，消費者債務清理條例第3 條、第15
    1 條第5 項、第6 項分別定有明文。所謂「不可歸責於己之
    事由」，原則上係指客觀上聲請人有收支狀況之變動，諸如
    物價上漲、家屬患病等導致支出增加，或因意外、病痛無法
    工作、僱用之公司倒閉或裁員、減薪等以致收入減少等情；
    又縱使財產及收支狀況無甚變動，但因協商時居於劣勢，未
    能實質協議，僅為爭取利息減少及分期清償之些許優惠，勉
    予允諾，惟其財產及收入客觀上難以如期履行之情形，亦應
    認該當。債務人雖因不可歸責之原因致不能履行協商條件，
    仍應符合「不能清償或有不能清償之虞」法定要件，亦即應
    綜合債務人之財產、信用、收支與其所負全部債務等狀況，
    評估其是否仍有償債能力，或即使仍得勉力清償，但是否因
    年紀已長、身罹疾患、工作條件不佳或其他相類似之因素，
    可預期足以影響日後基本生活之維持，而有不能清償之虞等
    情，為其判斷之準據。
三、經查：
（一）聲請人前向附表所示之各金融機構辦理消費貸款，迄98年
      10月8 日止仍積欠無擔保債務合計139 萬6,806 元。前於
      95年11月間，曾依金融主管機關協調成立之中華民國銀行
      公會會員辦理消費金融案件無擔保債務協商機制，與當時
      最大債權銀行即國泰世華商業銀行達成分期還款協議，同
      意自95年12月起，分80期、利率12.88 ％之方式，按月償
      還2 萬3,164 元，惟協商成立後繳納至96年5 月即宣告毀
      諾。嗣本件聲請更生前，再向國泰世華銀行依申請前置協
      商，但遭前已協商成立為由而退件等情，有98年10月8 日
      財團法人金融聯合徵信中心當事人綜合信用報告--債務清
      理條例前置協商專用債權人清冊、97年5 月12日財團法人
      金融聯合徵信中心當事人綜合信用報告、98年10月22日國
      泰世華銀行前置協商退件通知函、無擔保債務還款計劃、
      及國泰世華銀行98年11月27日出具之陳述意見狀等件在卷
      可稽（卷第7-16、21、55-71 頁），堪認上情屬實。
（二）聲請人陳報名下無財產，以打零工為生，每月收入約1 萬
      8,000 元，95年4 月離婚後，其未成年之女兒每月領有單
      親補助1,800 元，補助至15歲，16歲起每學期領有學雜費
      補助2,500 元，本件聲請更生前任職於原忠義企業有限公
      司（下稱原忠義公司），投保薪資1 萬8,300 元，目前工
      作不穩定，故全民健保依附於區公所等情，有聲請人財政
      部高雄市國稅局財產歸屬資料清單、96、97年財政部高雄
      市國稅局綜合所得各類所得資料清單、戶籍謄本、台新銀
      行、萬泰商業銀行、國泰世華銀行存簿交易明細、97年11
      月27日全民健康保險對象加退保歷史、勞工保險被保險人
      投保資料、離婚協議書及收入切結書附卷可證（卷第6 、
      18-19 、23-26 、46、53、77-82 頁），均認屬實。聲請
      人原任職原忠義公司，從事會計工作，投保薪資僅有1 萬
      8,300 元，於96 年6月7 日退保，目前全民健保則依附於
      區公所，準此以觀，堪認聲請人陳稱失業後打零工維生，
      每月收入1 萬8,000 元一情為真，是應以此為核算其償債
      能力之基礎。
（三）支出部分，聲請人陳稱於95年4 月間與前配偶葉權慶離異
      ，2 名未成年子女均受其扶養一節，有聲請人之戶籍謄本
      及離婚協議書在卷可憑（卷第23、82頁）。查聲請人2 名
      子女各為81年生（長女）及83年生（長男），均未成年（
      姓名年籍均詳卷23頁），且近2 年均無財產或所得資料，
      有其等之財產歸屬及綜合所得資料清單在卷可參（卷第47
      -52 頁），自應受扶養。惟依上開離婚協議書所載，2 名
      子女係由聲請人與葉權慶雙方共同監護，且父母離婚並不
      影響於依法應扶養未成年子女之義務，故聲請人2 名未成
      年子女應由聲請人與葉權慶共同分擔扶養之責。該扶養費
      用部分，本院依內政部社會司所公告99年度高雄市每人每
      月最低生活費標準1 萬1,309 元計算，則聲請人與葉權慶
      共同分擔結果，聲請人所需負擔2 名子女扶養費用合計為
      1 萬1,309 元【計算式：11309 ÷2 ×2= 11309】。至聲
      請人個人日常生活必要費用部分，本院仍依上開同一標準
      ，認聲請人包括食、衣、住、行、育、樂等各項花費，應
      以1 萬1,309 元為度，認列其必要支出。按上開核算標準
      係內政部社會司依社會救助法第4 條規定所制訂，權衡各
      區域一般人最近一年每月平均消費，再以該數額之百分之
      60 計 算每人每月最低生活費標準，業已包含日常生活各
      項基本花費，故聲請人另陳報房屋租金部分，即不得另予
      列計，附此敘明。
（四）綜上所述，以聲請人平均每月收入1 萬8,000 元為核算基
      礎，扣除個人日常生活所需之必要費用1 萬1,309 元，及
      扶養2 名未成年子女1 萬1,309 元後，已無餘額可供償債
      【計算式：00000 000000 000000 ＝－4618】，自無法
      負擔前開協議償還之款項2 萬3,164 元，足見上開95年之
      協議聲請人並無實質協商空間，聲請人嗣後毀諾，係不可
      歸責於己之事由所致。而聲請人目前收入扣除上開應予認
      列之必要費用，既已入不敷出，亦堪認聲請人生活困頓，
      已無力清償附表所示債務，須待子女成年自力謀生後，始
      有喘息之機，是其主張不能清償債務，冀能重建更生等語
      ，依所舉事證及本院調查結果，即無不合。
四、末按「法院開始更生程序之裁定，應載明其年、月、日、時
    ，並即時發生效力。」、「法院裁定開始更生或清算程序後
    ，得命司法事務官進行更生或清算程序，必要時得選任律師
    、會計師或其他適當之自然人或法人一人為監督人或管理人
    。」消費者債務清理條例第45條第1 項、第16條第1 項分別
    定有明文。本件聲請人因不可歸責於己之事由致不能履行債
    務，依聲請人其目前收入及財產狀況，未償之債務亦屬不能
    清償，有如上述。此外，復查無聲請人有消費者債務清理條
    例第46條各款所定駁回更生聲請等事由，有本院民事紀錄科
    查詢表及臺灣高等法院被告前案紀錄表在卷可憑。且聲請人
    既非從事營業活動而屬受薪之消費者，所負無擔保或無優先
    權之債務總額亦未逾1,200 萬元。從而，聲請人聲請更生，
    洵屬有據，應予准許，爰命司法事務官進行本件更生程序。
五、依消費者債務清理條例第11條第1 項、第45條第1 項、第16
    條第1 項，裁定如主文。
中    華    民    國    99    年    3      月    3    日
                  民事第三庭  法  官  李嘉益
以上正本證明與原本無異。
本裁定已於99年3月5日下午4時公告。
本件不得抗告。
中    華    民    國    99    年    3     月    4     日
                              書記官  陳瓊芳
附表：
┌──┬────────┬────────┬───────┐
│編號│債權人          │金額（新臺幣）  │  種     類   │
├──┼────────┼────────┼───────┤
│ 一 │華南銀行        │4萬元           │信用貸款      │
├──┼────────┼────────┼───────┤
│ 二 │國泰世華銀行    │30萬2,217元     │信貸、信用卡  │
├──┼────────┼────────┼───────┤
│ 三 │荷蘭銀行        │9萬0,147元      │信用卡        │
├──┼────────┼────────┼───────┤
│ 四 │渣打國際商業銀行│9萬5,363元      │信用卡        │
├──┼────────┼────────┼───────┤
│ 五 │永豐銀行        │30萬0,420元     │信用卡        │
├──┼────────┼────────┼───────┤
│ 六 │玉山銀行        │7萬6,188元      │信用卡        │
├──┼────────┼────────┼───────┤
│ 七 │萬泰銀行        │26萬4,941元     │信用卡        │
├──┼────────┼────────┼───────┤
│ 八 │台新銀行        │3萬3,000元      │信用貸款      │
├──┼────────┼────────┼───────┤
│ 九 │大眾銀行        │19萬4,530元     │信貸、信用卡  │
├──┴────────┼────────┼───────┤
│ 合       計          │139萬6,806元    │              │
└───────────┴────────┴───────┘

司法院資訊處製作；財團法人民間司法改革基金會備份。
